【裁判字號】    96,訴緝,35
【裁判日期】    970319
【裁判案由】    偽造有價證券等
【裁判全文】
臺灣新竹地方法院刑事判決              96年度訴緝字第35號
公  訴  人  臺灣新竹地方法院檢察署檢察官
被      告  甲○○
                    （另案於臺灣桃園女子監獄執行）
選任辯護人  張堂歆律師
上列被告因偽造有價證券等案件，經檢察官提起公訴（九十二年
度偵字第五五六九號），本院判決如下：
    主  文
甲○○犯偽造有價證券罪，處有期徒刑壹年陸月，減為有期徒刑
玖月。
如附表編號二所示本票壹紙沒收。
    事  實
一、緣丙○○與友人乙○○係自初中起即認識之好友，丙○○之
    妻甲○○則於民國六十六、六十七年間起即替乙○○擔任總
    經理之榮大玻璃製品有限公司（下稱榮大公司）處理帳目、
    銀行往來等事務，丙○○夫妻與乙○○交情深厚往來密切，
    嗣乙○○改任榮大公司之董事長，之後甲○○亦應乙○○請
    求而擔任榮大公司向臺灣中小企業銀行新竹分行（下稱臺灣
    中小企銀）某一筆借款之連帶保證人，後來榮大公司於七十
    一、七十二年間因經營不善結束營業，並積欠新臺幣（下同
    ）六千多萬元債務，乙○○為處理榮大公司未完成之訂單且
    擔心榮大公司之債權人主張權利，遂以榮大公司之廠房設備
    另成立久合國際有限公司（下稱久合公司），並由甲○○擔
    任名義上負責人，惟實際經營者仍為乙○○，由乙○○之妹
    郭文珠在臺灣處理接單，乙○○則往來大陸地區負責生產事
    宜，嗣甲○○因擔任前開臺灣中小企銀借款連帶保證人遭求
    償，乃向友人蔡新賀借得支票於八十一年一月二十八日代償
    部分借款本息九十五萬七千三百六十四元，嗣八十二年間，
    乙○○急需一百萬元至大陸地區設廠，乃交付其位於新竹市
    ○○段七七之一地號土地（應有部分四分之一）之所有權狀
    乙份、印鑑章乙枚、身分證影本、印鑑證明等物予甲○○，
    囑甲○○處理該土地應有部分以借得一百萬元，甲○○乃於
    同年十月間將前開土地應有部分設定本金最高限額三百萬元
    之抵押權登記予友人趙秀美後，先於八十二年十月十四日，
    在新竹縣市不詳地點，持前開乙○○所交付印章，在本票發
    票人欄代簽「乙○○」之署名，並蓋乙○○印文二枚而簽發
    如附表編號一所示之本票後，持上開本票為擔保向趙秀美借
    款一百六十萬元，趙秀美以如附表編號三所示其公公蔡江祥
    所簽發之同額本票借予甲○○，甲○○取得票款後，扣除前
    揭為榮大公司代償之部分借款本息九十五萬七千三百六十四
    元後，將六十餘萬元透過郭文珠轉交乙○○（附表編號一本
    票部分係經乙○○同意，未成立偽造有價證券罪，不另為無
    罪之諭知，詳後述）。嗣甲○○因個人經濟狀況不佳，遭債
    主逼債，又陸續向趙秀美借款供己用，金額累計達約一百六
    十萬元後，竟基於意圖供行使之用，未經乙○○同意或授權
    ，於八十三年四月十四日，在新竹縣市不詳地點，持前開乙○○所交付印章，在本票發票人欄偽簽「乙○○」之署名，
    盜蓋乙○○印文一枚而偽造如附表編號二所示之本票後，交
    付予不知情之趙秀美而行使之，用以抵償其個人欠款，嗣如
    附表編號一、二所示本票屆期均未獲兌現，乙○○與榮大公
    司之債權人即臺灣中小企業銀行股份有限公司於八十八年二
    月間聲請拍賣乙○○所有之上開土地，趙秀美乃以附表編號
    一、二所示本票向本院聲請准予強制執行，經本院於八十八
    年四月一日以八十八年度票字第五四三號裁定准許，乙○○
    始獲悉上情而於八十八年十月二十七日委任律師提出告訴。
二、案經乙○○訴由臺灣新竹地方法院檢察署檢察官偵查起訴。
    理  由
壹、有罪部分
一、認定被告犯罪事實所憑之證據及理由：
（一）被告迭於偵訊、本院準備程序、審理程序訊問時對於持告
      訴人所交付土地權狀、印鑑章、身分證影本、印鑑證明等
      資料向證人趙秀美設定本金最高限額擔保抵押權登記並交
      付如附表編號一、二所示本票而向趙秀美借款之事實，均
      坦白承認，另被告於偵查中坦承其在七十九年開始陸續被
      人倒債，從八十二年間開始被債主逼債（見第五五六九號
      卷第一三０頁），被告於本院審理時對於如附表編號二所
      示本票係其填載並蓋用告訴人之印章一節亦坦白承認。
（二）證人即告訴人乙○○於檢察官訊問時及本院審理時之證述
      ，證明其因至大陸經商需要一百萬元，而將土地權狀、印
      鑑章、身分證影本、印鑑證明等資料交予被告，要被告處
      理土地幫忙借錢，並有同意被告去辦理土地之抵押設定，
      嗣有收到被告所匯至告訴人之妹郭文珠帳戶之款項合計六
      十幾萬元，如附表編號二所示本票並未經告訴人同意簽發
      之事實。
（三）證人趙秀美於檢察官訊問時之證述（見八十八年度偵字第
      七七五九號卷【下稱第七七五九號卷】第三十八頁反面至
      三十九頁、九十二年度偵字第五五六九號卷【下稱第五五
      六九號卷第第五十五至五十六頁）、如附表編號一、二所
      示本票影本二張（見第七七五九號卷第五頁）、附表編號
      三所示本票影本乙張（見第五五六九號偵卷第五八頁、第
      一九八、一九九頁），證明被告交付告訴人名義之二張各
      一百六十萬元本票予證人趙秀美，其中第一張如附表編號
      一所示本票，是證人趙秀美以附表編號三所示本票出借一
      百六十萬元時，被告同時交付予證人趙秀美，第二張如附
      表編號二所示本票則是被告陸續多次借款累積達一百六十
      萬元後才交付予證人趙秀美之事實。
（四）新竹市○○段七七之一號土地登記謄本乙份、新竹市地政
      事務所八十八年八月二十七日（八八）新地一字第八００
      一號函檢附抵押權設定申請資料乙份（見第七七五九號卷
      第九、十、二十至三十頁），證明告訴人所有上開土地於
      八十二年十月十二日設定本金最高限額三百萬元抵押權登
      記予證人趙秀美，並於同年月十四日領回所有權狀、他項
      權狀之事實。
二、對於被告辯解本院之判斷：
（一）被告辯稱：告訴人當初要我處理土地時，有說看我要怎麼
      處理都可以，之後我找不到告訴人，陸續又有告訴人的債
      主找我，因為告訴人離開之前都跟別人講有事找會計甲○○，我又陸續幫告訴人墊錢，嗣又找不到告訴人，不得已
      才用印簽立如附表編號二所示支票。我幫告訴人代墊的錢
      ，包括以友人蔡清賀支票合計三百二十萬元代償擔任榮大
      公司向臺灣中小企銀借款之連帶保證債務、代墊久合公司
      不詳金額稅款，及代還榮大公司所欠餐廳或衛星工廠之小
      額零星債款，我幫告訴人付的錢已經超過三百萬元云云。
（二）對被告辯解不採之理由：
    1.查被告所謂以向友人蔡清賀所借得支票代償其因擔任榮大
      公司向臺灣中小企銀借款之連帶保證債務三百二十萬元部
      分，偵查中曾由其前夫即證人丙○○代為提出支票影本五
      紙，及被告提出代位清償證明書三紙，固有支票影本五紙
      、代位清償證明書三紙附卷（見第五五六九號卷第九十至
      九十四頁、第一０三頁、第一０四頁、第一一四頁），然
      其中僅有一筆金額九十五萬七千三百六十四元與榮大公司
      有關，其餘則與榮大公司無關，是被告前開所辯關於超過
      九十五萬七千三百六十四元部分即難以採信（且此筆九十
      五萬七千三百六十四元係與附表編號一所示本票有關，而
      與編號二所示本票無涉，詳後述不另為無罪諭知部分）。
    2.又被告所謂代墊久合公司稅款及代償小額零星貨款部分，
      固為證人乙○○於本院審理時所不否認而證稱：「（久合
      公司應繳納稅款由何人支付？）由丙○○、甲○○夫婦先
      支付，當時我人平常住臺北，假日回新竹時，他們會告訴
      我繳了多少，我是有付，但實際上有無付清或還欠多少都
      必需再查證。（依你印象，久合公司的稅款有無付清？）
      沒印象，即使沒有付清，也不會欠太多，約幾萬元而已。
      ……（榮大、久合公司結束經營後所留下債務都是由其他
      人包括丙○○幫你處理？）是，在新竹榮大欠的零星債務
      如餐飲、文具幾萬、幾萬的帳都是丙○○幫我處理，比較
      大筆的都是我自己處理。」（見本院卷第八十四頁反面、
      第八十六頁），參以證人乙○○於本院審理時改對被告有
      所維護，如果被告為久合公司所代墊之稅款、代償零星債
      務合計有多到一百六十萬元，證人乙○○當不至於證稱稅
      款未清金額約幾萬元、被告僅代償零星債務，比較大筆自
      己處理。是被告縱有代墊稅款、代償零星債務亦係零星小
      額，顯然不到一百六十萬元，被告以此理由簽發附表編號
      二所示本票，已超出證人乙○○當初因需要資金委託被告
      處理土地以借得款項之授權範圍。
    3.況被告就何以再簽發附表編號二所示本票於偵查中係辯稱
      ：「（本票是同一日所寫？）不是，是分開的。一百六十
      萬元是第一次所簽，過了半年，他說錢不夠，因而再簽一
      張一百六十萬元。」（見第七七五九號卷第三十八頁反面
      ），顯與被告於本院所辯係因代墊稅款、代償債務等詞前
      後矛盾，如果被告始終認為證人乙○○所述處理土地亦包
      括授權或同意簽立第二張本票，何以於偵查中編造前開所
      謂告訴人說錢不夠之情節？
    4.綜上，被告於簽立附表編號二所示本票時已知自己就第二
      張一百六十萬元本票並未獲告訴人授權或同意，猶仍簽發
      並交付予證人趙秀美而行使，其偽造附表編號二所示本票
      犯行，事證明確，應依法論科。至檢察官聲請傳喚證人乙○○之女郭詩韻，及證人乙○○偵查中委任之告訴代理人
      劉讚雄律師到庭作證，以及調閱榮大公司、久合公司登記
      案卷部分，因被告前開偽造如附表編號二所示本票部分已
      事證明確堪以認定，是檢察官此部分聲請均無調查之必要
      ，附此敘明。
三、論罪科刑之理由：
（一）按本票乃表彰財產權之證券，行使或處分本票上所表彰之
      權利，以本票之占有為必要，且上開本票本身並具價格（
      金額）之標示，堪認係刑法第二百零一條第一項所規定之
      有價證券。再者，刑法第二百零一條第一項所稱之「偽造
      」，係指無權簽發而冒用他人名義簽發而言。
（二）被告意圖供行使之用，明知未獲得告訴人之同意或授權，
      竟偽造「乙○○」之署名、盜用告訴人之印章為發票人而
      偽造附表編號二所示之本票一紙，並進而交付證人趙秀美
      持以行使，核被告所為，係犯刑法第二百零一條第一項之
      偽造有價證券罪。
（三）被告偽造「乙○○」之署名、盜用印章之行為，均為偽造
      有價證券之階段行為，應包括於偽造有價證券罪之內；又
      偽造有價證券後，復持以行使，其行使偽造有價證券之低
      度行為，為偽造有價證券之高度行為所吸收，均不另論罪
      。
（四）被告行為後，刑法第五十九條之規定，業於九十四年一月
      七日修正公布刪除，並於九十五年七月一日施行，前開規
      定，為法院就刑之裁量及酌減審認標準見解之明文化，非
      屬法律之變更。（最高法院九十五年第八次刑事庭會議決
      議參照）查，被告因自己經濟困難向證人趙秀美借款後為
      提供擔保之情形下，始為本件犯行，其行為固對告訴人造
      成損害，惟此項損害尚未達混亂社會經濟秩序之重大危害
      ，且告訴人已表示不想告被告（見本院卷第六十九頁），
      是在客觀上足以引起一般同情，其在本件犯行前並無犯罪
      前科，素行普通，因一時思慮不周而觸犯重典，其犯罪之
      情狀，顯可憫恕，情輕法重，認雖宣告法定刑最低度刑猶
      嫌過苛，應依刑法第五十九條之規定減輕其刑。
（五）爰審酌被告與告訴人為多年交情深厚往來密切之友人關係
      ，被告因受告訴人授權處理土地借款事宜，第一次確有幫
      告訴人借到款項，扣除被告代償部分，其餘款項已交付告
      訴人，嗣因一時失慮為擔保自己借款而偽造第二張本票之
      犯罪動機、目的、手段，犯罪所生之危害非重、犯罪後因
      本件偽造有價證券犯行為有期徒刑三年以上之罪，被告因
      此未能坦認犯行等一切情狀，量處如主文所示之刑。
（六）被告本件犯行，行為時間係在九十六年四月二十四日以前
      ，前開所宣告刑未逾有期徒刑一年六月，並非中華民國九
      十六年罪犯減刑條例第三條第一項第一項第十五款所定不
      能減刑之情形，依同條例第二條第一項第三款之規定，應
      減其刑期二分之一。
（七）偽造如附表編號二所示本票一紙，應依刑法第二百零五條
      之規定，宣告沒收，至本票上之「乙○○」之署名乙枚，
      已因本票之沒收而包括在內，自不應再重複為沒收之諭知
      ，併此敘明。
貳、不另為無罪諭知部分
（一）公訴意旨另以：如附表編號一所示之本票，亦係被告未經
      告訴人同意或授權而簽發行使，而認為被告此部分亦涉有
      刑法第二百零一條第一項之偽造有價證券罪等語。
（二）按犯罪事實應依證據認定之，無證據不得認定犯罪事實，
      不能證明被告犯罪者，應諭知無罪之判決。刑事訴訟法第
      一百五十四條第二項、第三百零一條第一項分別定有明文
      。次按認定不利於被告之事實，須依積極證據，苟積極證
      據不足為不利於被告事實之認定，即應為有利於被告之認
      定，更不必有何有利之證據；另按事實之認定，應憑證據
      ，如未能發現相當證據，或證據不足以證明，自不能以推
      測或擬制之方法，為裁判基礎；檢察官就被告犯罪事實，
      應負舉證責任，並指出證明之方法，倘其所提出之證據，
      不足為被告有罪之積極證明，或其指出證明之方法，無從
      說服法院以形成被告有罪之心證，基於無罪推定之原則，
      自應為被告無罪判決之諭知（最高法院三十年度上字第八
      一六號、四十年度臺上字第八六號、九十二年臺上字第一
      二八號判例意旨參照）。據此，刑事訴訟上證明之資料，
      無論為直接證據或間接證據，均須達於通常一般之人均不
      致於有所懷疑，而得確信為真實之程度，始得據為有罪之
      認定，若關於被告是否犯罪之證明未能達此程度，而有合
      理性懷疑之存在，致使無從形成有罪之確信，根據「罪證
      有疑、利於被告」之證據法則，即不得遽為不利被告之認
      定（最高法院七十六年度臺上字第四九八六號判例意旨可
      資參照）。
（三）公訴意旨認被告涉犯上開罪嫌，除前開作為認定被告有偽
      造附表編號二所示證據方法外，係以被告於偵查中前後供
      述不一，及證人即告訴人乙○○指訴、入出境紀錄影本乙
      份等為其依據。
（四）訊據被告固不否認曾交付附表編號一所示告訴人名義簽發
      之本票予證人趙秀美，而向證人趙秀美借款一百六十萬元
      ，惟否認有何本件犯行，辯稱忘記該本票是何人所寫，告
      訴人有授權我全權處理，我沒有偽造等語。
（五）經查：
    1.本件係因證人即告訴人乙○○需要一百萬元至大陸經商，
      故交付其所有土地權狀、印鑑章、印鑑證明、身分證影本
      等資料予被告，要被告幫忙處理土地借款，證人乙○○也
      同意土地設定抵押權一節，迭經證人乙○○於偵查中、本
      院審理時證述在卷，當符合事實。
    2.次以證人丙○○與被告夫妻二人，與證人乙○○係多年好
      友交情深厚一節，經證人丙○○、乙○○到庭一致證述，
      且被告擔任榮大公司向臺灣中小企銀某筆借款之連帶保證
      人，被告並於八十一年一月二十八日代償九十五萬七千三
      百六十四元，有代位清償證明書一紙在卷可稽（見第五五
      六九號卷第一０三頁），另以證人乙○○曾為避債於八十
      二年八月十七日將戶籍遷至被告戶籍址，直至八十四年三
      月二十二日始遷出，有戶籍資料一份在卷可稽（見第五五
      六九號卷第一０九頁），證人乙○○至少自七十一年六月
      七日起即擔任榮大公司負責人，此有榮大公司向臺灣中小
      企銀借款時於七十一年六月七日所簽發本票係由乙○○一
      併署名蓋印可以佐證（見第五五九號卷第七五頁），證人
      乙○○亦證稱過去其與被告二家人感情相當好，互有金錢
      周轉，榮大公司前任董事長過世時，很多保證人不願再擔
      任保證人，其另外找保證人，被告擔任榮大公司借款連帶
      保證人時的借款是在其擔任負責人時所借（見本院第八十
      五頁、第八十六頁、第八十七頁反面），是被告係在證人
      乙○○擔任榮大公司負責人時基於與證人乙○○之情誼而
      擔任榮大公司保證人，並進而在八十一年一月二十八日時
      代償前開九十五萬七千三百六十四元，是被告、證人丙○○二人與證人乙○○確有深厚情誼並在金錢上互有周轉幫
      忙。
    3.雖然證人乙○○就是否有預期被告會以其名義開本票一節
      證稱：沒有預期（見本院卷第八十五頁），但按抵押權人
      聲請拍賣抵押物，在一般抵押，因必先有被擔保之債權存
      在，而後抵押權始得成立，故祇須抵押權已經登記，且登
      記之債權已屆清償而未受清償，法院即應准許之。惟最高
      限額抵押，抵押權成立時，可不必先有債權存在，縱經登
      記抵押權，因未登記已有被擔保之債權存在，如債務人或
      抵押人否認先已有債權存在，或於抵押權成立後，曾有債
      權發生，而從抵押權人提出其他文件為形式上之審查，又
      不能明瞭是否有債權存在時，法院自無由准許拍賣抵押物
      （最高法院七十一年台抗字第三０六號判例意旨參照）。
      本件證人乙○○同意設定之抵押權是最高限額抵押權，故
      需要另有債權存在之證明，是關於如附表編號一所示本票
      之簽發部分，應係證人乙○○欲借款授權被告處理土地並
      同意土地設定最高限額抵押登記向他人借款，是證人乙○○就如附表編號一所示本票應已有默示同意，此從證人乙○○於本院審理時到庭亦證稱已經委託被告及證人丙○○
      夫妻處理，不能說不同意他們以證人乙○○名義開本票一
      節亦可獲悉一二（見本院卷第八十六頁），而本票金額雖
      與證人乙○○當初所說金額一百萬元並未一致，然證人乙○○亦證稱：「當初沒講很清楚，只說委託被告去處理，
      並沒有講明一百萬元以下可以借，一百萬元以上不能借。
      ……我們的默契錢如果超過一百萬元，他們就會交給我。
      」（見本院卷第六十七頁反面、第七十頁），加上被告代
      證人乙○○所借得之一百六十萬元，扣除被告前為證人乙○○所經營之榮大公司所代償之九十五萬七千三百六十四
      元，剩餘六十餘萬元亦均匯至證人乙○○之妹郭文珠帳戶
      轉交予證人乙○○一節，亦為證人乙○○所始終不否認，
      是被告就附表編號一所示本票並無不法可言。
    4.綜上，附表編號一所示本票係因被告本於受證人乙○○委
      託處理土地借款而簽發，尚難認為係屬偽造，本院復查無
      其他積極證據足資證明被告有何公訴人所指偽造附表編號
      一所示本票之犯行，應認為被告此部分之犯罪尚屬不能證
      明，惟檢察官認為此部分與被告前開業經認定偽造附表編
      號二所示本票部分為連續犯之裁判上一罪關係，爰不另為
      無罪之諭知。
（六）原起訴書認為被告以如附表編號一、二所示本票向證人趙
      秀美借款，亦涉有刑法第三百零九條第一項詐欺取財罪嫌
      ，惟行使偽造有價證券以使人交付財物，如果所交付者即
      係該證券本身之價值，則其詐欺取財仍屬行使偽券之行為
      ，不另成立詐欺罪名（最高法院四十五年台上字第四一一
      八號判例，二十五年上字第一八一四號判例參照），是被
      告此部分亦不成立詐欺取財罪，且檢察官於本院審理時論
      告亦同此表示（見本院卷第九十六頁反面），附此敘明。
肆、適用法律：
（一）刑事訴訟法第二百九十九條第一項前段。
（二）刑法第二百零一條第一項、第二百零五條、第五十九條。
（三）中華民國九十六年罪犯減刑條例第二條第一項第三款、第
      七條。
本案經檢察官侯少卿到庭執行職務。
中    華    民    國    97    年    3     月    19    日
                  刑事第六庭審判長法  官  遲中慧
                                  法  官  魏瑞紅
                                  法  官  黃美盈
如不服本判決應於收受本判決後10日內向本院提出上訴書狀，上
訴書狀應敘述具體理由。上訴書狀未敘述上訴理由者，應於上訴
期間屆滿後20日內補提理由書狀於本院（均須按他造當事人之人
數附繕本）「切勿逕送上級法院」。
中    華    民    國    97    年    3     月    19    日
                                  書記官  吳美雲
中華民國刑法第201條第1項：
意圖供行使之用，而偽造、變造公債票、公司股票或其他有價證
券者，處3年以上10年以下有期徒刑，得併科3千元以下罰金。
附表：
┌──┬──┬───┬──────┬────┬──────┬─────┬───────┐
│編號│票據│發票人│發   票   日│金    額│到   期   日│票      號│備          註│
├──┼──┼───┼──────┼────┼──────┼─────┼───────┤
│ 一 │本票│乙○○│82年10月14日│160萬元 │85年4月14日 │CH216253  │屆期未獲兌現，│
│    │    │      │            │        │            │          │趙秀美聲請本院│
├──┼──┼───┼──────┼────┼──────┼─────┤以88年度票字第│
│ 二 │本票│乙○○│83年3月14日 │160萬元 │87年12月31日│CH216255  │543號裁定准予 │
│    │    │      │            │        │            │          │強制執行      │
├──┼──┼───┼──────┼────┼──────┼─────┼───────┤
│ 三 │本票│蔡江祥│82年10月14日│160萬元 │82年10月14日│VP0000000 │已獲兌現      │
└──┴──┴───┴──────┴────┴──────┴─────┴───────┘


司法院資訊處製作；財團法人民間司法改革基金會備份。
